【裁判字號】    89,上訴,1886
【裁判日期】    890915
【裁判案由】    偽造文書等
【裁判全文】
臺灣高等法院刑事判決                  八十九年度上訴字第一八八六號
    上  訴  人
    即  被  告  戊○○○
                丁○○
    右二人共同
    選任辯護人  洪明俊
                邱清銜
右列被告等因詐欺案件，不服臺灣桃園地方法院，八十八年度訴字第四０五號，中華
民國八十九年三月二十日第一審判決（起訴案號：臺灣桃園地方法院檢察署八十七年
度偵字第一六三三七號、第一八三三０號），提起上訴，本院判決如左：
    主      文
上訴駁回。
    事      實
一、丁○○、戊○○○為夫妻，二人因投資理財失利，家計困難，竟意圖為自己不法
    之所有，基於概括之犯意聯絡，其實並無招組民間互助會之真意，而虛以部分人
    頭會員黃坤城等人充數，在桃園縣八德市○○○街二十二巷二號住處向乙○○等
    人偽稱招組民間互助會，戊○○○先後於民國八十五年十二月十日、八十六年八
    月一日，擔任會首招組民間互助會二會（以下分別簡稱為甲會、乙會），丁○○
    於八十七年二月二十五日招組民間互助會一會（以下簡稱為丙會），各會會期起
    迄、開標日、會員名單及每會會款如附表一所示，致乙○○等人誤信其等確有意
    招組民間互助會而加入，均繳交頭期會款（頭期會款詐欺所得金額詳如附表二、
    三、四所示）。丁○○、戊○○○並利用上開人頭會員名義「黃坤城」之名義，
    或利用會員林賢霞等人並未親自到場參與投標之機會，在上開住處，自八十六年
    一月間起至八十七年九月間止，連續多次於附表二、三、四所示各會開標時間，
    偽簽人頭會員黃坤城、或會員林賢霞等人之署押，製成以黃坤城、林賢霞等人為
    名義人出具之投標單（遭冒標人姓名、底標金額如附表二、三、四所示），並持
    以行使參與投標，足生損害於黃坤城、林賢霞及其他參與該民間互助會之會員，
    得標後，即向會員謊稱為人頭會員黃坤城、或會員林賢霞以底標金額得標，如非
    以人頭會員得標時，再向遭冒標之會員林賢霞等誑稱係其他會員得標，使死會及
    活會之會員均陷於錯誤，而分別交付金額不同之會款（每次冒標所得金額詳如附
    表二、三、四所示），總計詐得會款新台幣（下同）一千四百九十八萬一千六百
    元。丁○○、戊○○○又明知家計陷於窘境，其等已無支付還款之資力，亦無還
    款之真意，仍承上開詐欺概括犯意聯絡，由丁○○交付業已列為拒絕往來戶之台
    灣銀行桃園分行帳號五二二九—四之支票簿予戊○○○，授權其簽發，戊○○○
    即先後於八十七年九月間某日、同年十月間某日（二十七日前）先後前往桃園縣
    八德市○○里○○○街十九巷二十五號子○住處，二次向子○詐稱子女購車款不
    足，擬借款週轉云云，並連續簽發以丁○○為發票人，面額各為二十萬元，發票
    日分別為八十七年九月十八日、同年十月二十四日，票號分別為AK000000
    0號、AK0000000號之支票各一紙交付與子○，約定於票載發票日還款，
    藉以取信，致子○誤信為真而先後各交付二十萬元現金予戊○○○。詎屆期子○
    提示上開支票均遭退票，且八十七年十月間，丁○○、戊○○○宣告甲、乙、丙
    三會均倒會，子○、乙○○等人始知受騙。
二、案經戊○○○於有權偵查犯罪機關發覺其犯罪前向台灣桃園地方法院檢察署檢察
    官自首，並經告訴人乙○○、辰○○○、卯○○、寅○○○、壬○○、甲○○、
    庚○、辛○○、己○○、王何榮、丑○○、子○等人訴由同署檢察官偵查起訴。
    理      由
一、訊之被告丁○○矢口否認上開犯行，於原審辯稱招組民間互助會、冒標或借款等
    行為，均係其配偶戊○○○單獨為之，與伊無涉云云，而被告戊○○○固坦承有
    冒標會款之行為，但否認其招組民間互助會之初即意在詐欺，向告訴人子○借款
    ，亦非無意清償云云，復附和被告丁○○所辯，陳稱被告丁○○就伊上開行為毫
    不知情云云。本院審理時被告丁○○辯稱：伊都不知情，伊是水泥工，伊根本不
    知家裡何時經濟發生問題，都是妻在處理，直到有人來家裡要錢伊才知，伊只知
    妻有招集互助會，有幫忙收會錢，八十七年有當會首，那是妻用伊名字招的，伊
    識字不多，無法寫那些字。妻有說要買房子，伊不知她錢何來，有買也有賣，但
    都虧錢，伊不知會弄到如此，伊不知妻有無冒別人名字標會，伊自己有在臺灣銀
    行桃園分行開帳戶，但都是妻在使用。因那時伊作水泥工有連工帶料，才會去開
    帳戶。伊所有財產都拿出來了，賣了二筆房子二百多萬元，都放在里長處。被告
    戊○○○辯稱：伊夫是冤枉的，伊也沒有詐欺之意，是景氣不好所致。有投資買
    賣房子，都虧錢，不敢給伊夫知道，才會到處想辦法貼補。七十八年週轉不靈，
    那時共買二棟，因週轉不靈，才想招互助會來補。召三個互助會，共冒標麗霞、
    蔡三奇、曾洪淇、燕卿、林秀美、阿慧、黃秀娥、阿保、阿榮、秋子、菊子、月
    女、陳美足、錦秀、邱豐收、福生、阿珍、鐵仔，那些人的真實姓名我不清楚。
    伊有開票向子○借了四十萬元，是另申請票後才向子○借，記得是八十七年九月
    才拒絕往來的。（本院八十九年七月二十四日筆錄）
二、本院查：
  (一)、被告丁○○、戊○○○右揭犯行，業據如事實欄所載各告訴人指述歷歷，告訴
      人所加入之甲、乙、丙會三會，各會冒標人名、次數、金額，則據被告戊○○○自承在卷，其中甲會開標二十三次，冒標二十二次；乙會開標十七次，冒標
      十次；丙會開標七次，七次全數冒標，且乙會、丙會冒標部分絕大多數係利用
      人頭會員之名義，易言之，參與互助會之實際會員得標取得款項者，屈指可數
      ，而會首不僅取得頭期會款，更於自起會至倒會一年十月期間，冒得標金高達
      一千四百餘萬元，在在可徵上開三會起會之初，真意即在利用擔任會首招組民
      間互助會之機會詐取會員之會款。至於被告戊○○○持向告訴人子○行使，藉
      以取信子○之被告丁○○支票二紙，於借款之時，該支票之甲存帳戶早經拒絕
      往來，屆期提示則遭退票等情，除為告訴人子○所指證外，復為被告戊○○○
      所自承，並有上開支票影本及退票理由單在卷可稽，顯然該供以擔保支票幾無
      兌現之可能，被告戊○○○掩飾家計窘困之實情，以購買汽車一時週轉不靈為
      由，承諾借款到期以該支票清償，足見借款時既無清償能力，又無還款真意，
      意在詐欺至為灼然。雖妻在外招組互助會冒標、借款，未必為夫所知悉，然被
      告二人夫妻同居共財，被告戊○○○冒標會款、詐借款項之金額高達一千四百
      餘萬元，足見家計理財非僅捉襟見肘，且達大量虧空之境地，猶稱被告丁○○
      毫不知情家計來源，則與事理有違。況且被告丁○○列名為丙會之會首親自招
      募互助會，並多次向會員收取會款，除有會員名簿在卷可按外，並據告訴人辛○○、卯○○指陳在卷（見原審八十八年六月二十二日訊問筆錄），對其所籌
      組之民間互助會丙會，虛設大量人頭會員，自起會至倒會，均以人頭會員冒標
      等節，豈能諉責他人；而其復將業經拒絕往來之支票授權配偶戊○○○簽發，
      對外借款週轉，益見其不僅明知家計窘困，且積極利用空頭支票為工具取信他
      人，藉以詐財，則極明確，被告二人就偽稱籌組民間互助會，藉以冒標會款，
      又詐借款項等犯行，均有犯意聯絡，足資確認。
  (二)、本院審理時告訴人子○到庭供述：有參加被告戊○○○的互助一會，去標都沒
      有標到，是一會一萬元的會。不知道有無被冒名字標走，只知欠會錢二十多萬
      元，另有向伊借四十多萬元，說要買車，並說要標會還，也沒有。告訴人辰○○○供述：有參加他們的互助會，三會都有參加，有跟兩個的也有跟壹個的。
      有被冒標，還有同一會，一天標三次，都沒有告訴我們。也有冒標其他人的，
      現共欠伊壹佰多萬的會錢。八十七年二月二十五日冒標了伊二會、八十六年八
      月一日冒標伊一會、八十五年十二月一日收會頭錢，就冒標了。告訴人寅○○○供述：參加二會，有被冒標，每次去，都說別人標走了。被告有向別人說，
      伊的會已標走，現欠伊二會，有壹佰萬元。告訴人甲○○到庭供述：參加三會
      ，八十四年三月二十日，八十五年二月五日，八十五年十二月十日，是尾會，
      沒有給錢。八十五年十二月的是活會，共欠八十五年十二月的會，是欠五十多
      萬元，其他也有欠，共有二百多萬元。證人庚○之夫張成堤到庭供述庚○有參
      加本案互助會，參加二會，都是活會，也被冒標，他們都在他家標，後來查知
      伊的二會都被冒標。現共欠伊會錢壹佰捌拾萬。（本院八十九年八月十四日筆
      錄）告訴人乙○○到庭供述：伊參加二會，都是活會。有被冒標，二會都被冒
      標，共被倒了約六十六萬元。知他們另有冒很多人名義標會，從第一會他們就
      開始冒標了，他們也知我先前也被別人倒會，他們再招我入會，在第一會就倒
      我，我無法諒解。我後來知道他們是做六合彩才如此。（本院八十九年八月二
      十一日筆錄）告訴人卯○○供述：被告共欠伊八十九萬元，被告有冒很多人名
      義標會。（本院八十九年八月二十一日筆錄）辰○○○、寅○○○、庚○之夫
      張成堤、乙○○、卯○○到庭供述被告有冒標，再參酌被告戊○○○於本院供
      述伊是以會養會，（本院八十九年八月十四日筆錄）又被告戊○○○並無職業
      ，僅是一家庭主婦，卻召集三個互助會，其顯無支付會款能力，目的在詐取會
      款，而有不法所有意圖，又其冒他人名義偽造標單標會，是為行使偽造之準私
      文書，堪以認定。
  (三)、證人癸○○到庭供述被告戊○○○有賣房子要還他們錢，是放在丙○○那裡，
      他也有簽收，他們共賣了二百六十幾萬、他們共欠別人三千多萬。他們賣最後
      一間房子時，有放了拾壹萬多元在我那裡。（本院八十九年八月十四日筆錄）
      證人癸○○雖供述被告有賣房子，惟此係事後行為，無法解免被告二人罪責之
      成立。
  (四)、被告丁○○在臺灣銀行桃園分行之支票存款戶00000000000於八十
      七年十月二日被列為拒絕往來，此有該分行八十九年八月五日八九銀桃營字第
      五二八一號函可按。被告二人經濟情況顯已惡化，其仍持支票向他人調錢，又
      佯稱要買車子，俟標會還錢，而未還錢，亦足認二人有不法所有意圖。
  (五)、綜上：被告等上開所辯，無非避重就輕之詞，非可採信，犯罪事證明確，犯行
      堪以認定。
三、原審按行為人在紙上偽造民間互助會會員之署押，填寫投標金額，在民間互助會
    之特約上足以為會員表示投標用意之證明，依刑法第二百二十條第一項之規定，
    關於行使該紙上之文字之行為，應以行使私文書論。被告丁○○、戊○○○行使
    偽造之會員林賢霞等人標單，足生損害於林賢霞等人及其他互助會會員，當係犯
    刑法第二百十六條、第二百二十條第一項、第二百十條行使偽造準私文書罪，另
    意圖為自己不法之所有，以人頭會員招組民間互助會，詐騙頭期會款，又冒稱人
    頭會員黃坤城等、會員林賢霞等得標詐取會員會款，另犯刑法第三百三十九條第
    一項詐欺取財罪。被告二人就上開罪行，有犯意聯絡、行為分擔，均為共同正犯
    。其等偽造署押之行為乃偽造私文書之部分行為，而偽造私文書之低度行為復為
    行使偽造私文書之高度行為所吸收（原審判決書有誤載本院逕予更正），均不另
    論罪。又被告丁○○、戊○○○各多次行使偽造準文書及詐欺犯行，均時間緊接
    、手段相似，顯均係基於概括之犯意，多次觸犯犯罪構成要件相同之罪名，皆應
    論以連續犯一罪。而其等每次偽稱招組互助會、冒標，以分向各個會員詐取會款
    ，係以一接續行為侵害數人同種之財產法益，應依想像競合犯之例從一情節較重
    者處斷。所犯連續行使偽造準文書罪、連續詐欺二罪間，有手段目的之牽連關係
    ，應從一重論以連續行使偽造準私文書罪。又被告戊○○○於八十七年十月三十
    日至台灣桃園地方法院檢察署陳述其犯罪並願接受裁判，有該署八十七年度偵字
    第一六三三七號偵查卷訊問筆錄為憑，其時有權偵查犯罪之機關均尚未發覺其犯
    罪，合於自首之要件，應依刑法第六十二條前段之規定減輕其刑。爰審酌被告二
    人詐取他人財物高達一千四百餘萬元，犯罪後又未能對被害人有所補償，及被告
    戊○○○犯案涉入情節較深等一切情狀，並以被告等偽造之會員黃坤城、林賢霞
    等人之署押，已附隨於投標單滅失，業據被告二人陳明在卷，無從再為沒收之諭
    知，附此敘明。適用刑事訴訟法第二百九十九條第一項前段，刑法第二十八條、
    第五十六條、第二百十六條、第二百二十條第一項、第二百十條、第三百三十九
    條第一項、第五十五條、第六十二條前段，罰金罰鍰提高標準條例第一條前段，
    判決戊○○○、丁○○共同連續行使偽迼私文書，足以生損害於他人，戊○○○
    處有期徒刑貳年陸月，丁○○處有期徒刑壹年拾月。經核認事用法，尚無違誤，
    上訴人上訴指摘原判決不當，為無理由，應予駁回。
據上論斷，應依刑事訴訟法第三百六十八條，判決如主文。
本案經檢察官呂丁旺到庭執行職務。
中      華      民      國    八十九    年      九      月      十五    日
                                臺灣高等法院刑事第二十四庭
              審判長法  官  陳  貽  男
                                          法  官  李  世  貴
                                          法  官  聶  齊  桓
右正本證明與原本無異。
如不服本判決應於收受送達後十日內向本院提出上訴書狀，其未敘述上訴之理由者並
得於提起上訴後十日內向本院補提理由書（均須按他造當事人之人數附繕本）。
                                          書記官  黃  嬿  婉
中      華      民      國    八十九    年      九      月      十八    日
附錄：本案論罪科刑法條全文
刑法第二百十條：
偽造、變造私文書，足以生損害於公眾或他人者，處五年以下有期徒刑。
刑法第二百十六條：
行使第二百十條至第二百十五條之文書者，依偽造、變造文書或登載不實事項或使登
載不實事項之規定處斷。
刑法第二百二十條：
在紙上或物品上之文字、符號、圖畫、照像，依習慣或特約，足以為表示其用意之證
明者，關於本章及本章以外各罪，以文書論。
錄音、錄影或電磁紀錄，藉機器或電腦之處理所顯示之聲音、影像或符號，足以為表
示其用意之證明者，亦同。
稱電磁紀錄，指以電子、磁性或其他無法以人之知覺直接認識之方式所製成之紀錄，
而供電腦處理之用者。


司法院資訊處製作；財團法人民間司法改革基金會備份。
